【裁判字號】    97,訴,2336
【裁判日期】    990317
【裁判案由】    拆屋還地等
【裁判全文】
臺灣板橋地方法院民事判決              97年度訴字第2336號
原      告  民生首富公寓大廈管理委員會
法定代理人  何治
訴訟代理人  吳發隆律師
被      告  張盈盈
訴訟代理人  林天勇
上列當事人間請求拆屋還地等事件，經本院於民國99年3 月3 日
言詞辯論終結，判決如下：
    主  文
被告應將坐落臺北縣板橋市○○段第12地號上如附圖所示編號A
部分面積四十四平方公尺、B 部分面積五十三平方公尺、C 部分
面積十五平方公尺之建物拆除，將該部分土地返還全體共有人。
被告應給付原告新臺幣貳拾伍萬零貳佰陸拾伍元及自民國九十七
年八月二十三日起至清償日止，按週年利率百分之五計算之利息
。
原告其餘之訴駁回。
訴訟費用由被告負擔十分之九，餘由原告負擔。
    事實及理由
壹、程序部分：
(一)、本件原告原法定代理人係林佩英，後於97年10月31日辭職卸
    任主任委員，於97年10月31日原告召開民生首富大廈管理委
    員會會議推選接任主任委員人選，嗣於97年11月1 日由何
    治接任主任委員，有原告提出之會議紀錄附卷可稽（見本院
    卷一第45頁）。爰依民事訴訟法第175 條、第176 條之規定
    ，具狀聲明承受訴訟（見本院卷一第41頁），其承受訴訟，
    核無不合，應予准許。至被告辯以原告所提之民生首富大廈
    管理委員會會議記錄上記載主席為「葛主任委員」（本院卷
    一第138 、181 頁）、公告上亦載「葛主任委員信箱」、「
    葛主委府」（本院卷一第181 頁背面、第182 頁），可見法
    定代理人並非何治，原告主體並非合法等語，經查，原告
    主張其法定代理人確為何治，並提出臺北縣板橋市公所同
    意備查之97年11月18日北縣板工字第0970072757號函、公寓
    大廈管理委員會申請變更報備書、管理委員會申請變更報備
    檢查表等為證（本院卷一第42-44 頁），原告另陳明係因葛
    大隆為何治之配偶，開會有時候會由葛大隆代理何治出
    席，所以記錄才誤繕為葛主委，至公告上所載，也是因為葛
    大隆與何治為配偶，住宅同一，故公告才會誤繕為葛主委
    府，區分所有權人會議確實是選出何治為主任委員，原告
    之法定代理人為何治無誤等語在卷，爰審酌原告所稱尚非
    不合情理，且觀之97年10月31日民生首富大廈管理委員會會
    議記錄第(4)點決議事項記載：全體出席委員表決通過請何
    治女士接任新主任委員等語（本院卷一第45頁），堪認原告
    之法定代理人確為何治，被告所辯尚非有理，合先敘明。
(二)、按訴狀送達後，原告不得將原訴變更或追加他訴，但請求之
    基礎事實同一，或擴張、減縮應受判決事項之聲明者，不在
    此限，民事訴訟法第255 條第1 項第2 、3 款定有明文。查
    本件原告原起訴聲明請求「被告應將坐落臺北縣板橋市○○
    段第12地號土地上之地上建物拆除，將該部分土地返還土地
    共有人全體，並應給付原告1,797,577 元及自97年8 月13日
    民事起訴狀繕本送達被告翌日即97年8 月23日起至清償日止
    ，按週年利率百分之5 計算之利息。」，嗣於本院囑託臺北
    縣板橋地政事務所現地測量後，另依照地政機關測量成果更
    正其請求判決事項之聲明為「被告應將坐落臺北縣板橋市○
    ○段第12地號土地上（如附圖所示A 部分面積44平方公尺、
    B 部分面積53平方公尺、C 部分面積15平方公尺）之地上建
    物拆除，將該部分土地返還土地共有人全體，並應給付原告
    1,685,040 元及自97年8 月13日民事起訴狀繕本送達被告翌
    日即97年8 月23日起至清償日止，按週年利率百分之5 計算
    之利息。」（本院卷一第163 頁）嗣又於98年11月12日當庭
    具狀減縮聲明第二項為「被告應給付原告1,261,530 元及自
    97年8 月13日民事起訴狀繕本送達被告翌日即97年8 月23日
    起至清償日止，按週年利率百分之5 計算之利息。」經核，
    原告上開所為聲明係本於同一所有權之物上請求權，並未變
    更訴訟標的，且係本於系爭房屋占用土地之同一請求基礎事
    實，而減縮應受判決事項之聲明，與民事訴訟法第255 條第
    1 項第2 、3 款規定尚屬無礙，應予准許。
貳、實體部分：
一、原告起訴主張：
(一)、被告張盈盈為原告社區內之住戶，竟於十數年前即未經原告
    同意，無權占有屬於原告社區內全體住戶公同共有之臺北縣
    板橋市○○段第12地號土地上如附圖所示ABC 部分（下稱系
    爭土地），在其上濫行搭建鐵皮違章建物。原告爰依公寓大
    廈管理條例第36條及民法第767 條規定，請求被告拆除地上
    建物，並請求返還系爭土地予全體共有人。
(二)、另依民法第179 條前段、土地法第97條之規定，系爭土地之
    申報地價92年為每平方公尺20,362元、93年至96年為每平方
    公尺21,650元、97年為每平方公尺30,090元，被告占用面積
    為A 部分44平方公尺、B 部分53平方公尺、C 部分15平方公
    尺（合計112 平方公尺），自起訴日起往前請求5 年，以及
    依土地申報地價年息百分之10之標準，原告請求依被告占有
    面積計算之不當得利金額為：1,261,530 元（元以下四捨五
    入）。
    【計算式：
    92年8 月1 日至93年7 月31日：
    （20,362×112 ×10％×5/12）＋（21,650×112 ×10％
    ×7/12 ） ＝236,469 。
    93年8月1日至94年7月31日：
    21,650×112 ×10％×1＝242,480。
    94年8月1日至95年7月31日：
    21,650×112 ×10％×1＝242,480。
    95年8月1日至96年7月31日：
    21,650×112 ×10％×1＝242,480。
    96年8月1日至97年7月31日：
    （21,650×112 ×10％×5/12）＋（30,090×112 ×1 ％×
    7/12）＝297,621 。
    合計為1,261,530 元。】
(三)、否認被告所提出之交屋切結書為真正，區分所有權人間對共
    用部分並無分管契約存在，縱認切結書真正，切結書係屬債
    權契約，亦不能對抗原告之物權請求權。
(四)、聲明：1.被告應將坐落臺北縣板橋市○○段12地號土地上如
    附圖所示A 部分面積44平方公尺、B 部分面積53平方公尺、
    C 部分面積15平方公尺之地上建物拆除，將該部分土地返還
    土地共有人全體，並應給付原告1,261,530 元及自97年8 月
    13日之民事起訴狀繕本送達被告翌日即97年8 月23日起至清
    償日止，按週年利率百分之5 計算之利息。
二、被告則以下詞置辯：
(一)、被告於78年交屋時，原告社區的建設公司與每戶都有簽立交
    屋切結書，約定一樓的空地屬於一樓住戶使用，頂樓空地由
    頂樓住戶使用，地下室車位部分則由有車位之住戶使用，因
    此，被告才會在一樓加蓋鐵皮建物使用，其他住戶也都有這
    種情形，不是只有伊這樣做，為何原告只對伊起訴。至於伊
    後來會在87年將房屋前方再以鐵皮整個圍起來、加蓋斜浪板
    ，是因為如果不這樣做，樓上的住戶丟東西下來，會弄亂環
    境，還有下雨天時，一樓會積水。依交屋切結書所示，伊係
    與各住戶間成立分管契約，可專用附圖中ABC 部分，並非無
    權占有，原告不可請求拆屋還地及給付相當於不當得利之租
    金等語。
(二)、聲明：原告之訴駁回。
三、兩造不爭執事項：
    被告占用之系爭土地坐落在臺北縣板橋市○○段第12地號，
    系爭土地係民生首富公寓大廈社區之公同共有土地，占用情
    形及面積分別如附圖A 、B 、C 所示，合計為112 平方公尺
    。其上鐵皮建物均為被告所有。被告係民生首富公寓大廈住
    戶之一，門牌號碼為臺北縣板橋市○○路○ 段25號。
四、兩造爭執事項：
(一)、原告本於所有權，請求被告拆屋返還系爭土地予土地共有人
    ，有無理由？
  1.切結書是否真正？被告可否依切結書主張為有權占有？
  2.原告可否依所有權請求被告返還系爭土地？
(二)、原告請求被告給付相當於不當得利之租金，有無理由？若有
    理由，以年息百分之10計算是否合理？
五、本院之判斷：
(一)、原告本於所有權，請求被告拆屋返還系爭土地予土地共有人
    ，有無理由？
  1.切結書是否真正？被告可否依切結書主張為有權占有？
  經查，本件被告占有之系爭土地坐落在臺北縣板橋市○○段
    第12地號，為民生首富公寓大廈之區分所有權人公同共有，
    占有之範圍及面積如附圖ABC 所示等情，為兩造所不爭執，
    且有土地登記謄本、臺北縣板橋地政事務所建物測量成果圖
    、臺北縣板橋地政事務所土地複丈成果圖、本院勘驗筆錄、
    現場照片等在卷為證，堪可認定。
  按當事人主張有利於己之事實者，就其事實有舉證之責任，
    民事訴訟法第277 條前段定有明文。被告雖辯以：伊於78年
    交屋時，有簽立交屋切結書，可認各區分所有權人間已成立
    分管契約，就一樓法定空地部分歸屬一樓承買人管理使用，
    被告在附圖ABC 上搭蓋鐵皮屋及斜浪板使用係有權占有云云
    ，然原告否認該交屋切結書之真正，依上開規定，自應由被
    告就此有利於己之事實負舉證責任。惟查，證人楊連發於98
    年8 月10日本院審理程序時到庭具結證述：「（問：提示本
    院卷第159 頁交屋切結書，證人曾否見過該份文書，如曾經
    見過則該文書事件之參予過程為何？）答：這一張交屋切結
    書我沒有見過。因為我本身負責的業務是在工地，以我們以
    前的經驗，都會有類似這種的交屋張切結書。這個業務是由
    我姊夫陳江龍負責的，不過他已經死亡了。原則上，自始至
    終我們都有使用這種切結書存在。」「（問：該紙切結書上
    有載明你的簽名，是否為你親自簽名的？）答：這不是我寫
    的。我沒有見過這張，有關這棟房子的類同的有見過。」「
    （問：依該切結書上有敘明一樓之法定空地歸由一樓使用，
    是否該棟房屋的切結書均有相同之文字？）答：本身在賣房
    子的時候，就有跟人家講清楚，大部分樓下都歸一樓使用，
    樓上歸頂樓使用。一般來講，我們的切結書都會這樣寫。」
    「（問：就本件民生首富大廈而言，是否為你們所起造？）
    答：是的。」「（問：你們是否曾經交給每一名購買房屋之
    客戶上開切結書，並由其等同意簽名？）答：交屋都一定要
    有切結書，但是是否有交給每位客戶，因為不是我的業務，
    我不敢講。不過我見過這種切結書。空白的我也看過。但是
    寫好給民生首富大廈其他住戶的交屋切結書我沒有見過，因
    為不是我的業務，而且我當時也離開建設公司的管理階層。
    」「（問：你與證人楊文宗何關係？）答：他是我哥哥。他
    是起造人。」「（問：七十八年間起造該房屋是否尚在起造
    人處服務？）答：是的。擔任監工及採購。」等語在卷，證
    人楊連發既證述其沒有見過卷附切結書、亦否認有在該切結
    書上簽名，以及該業務非其承辦，其不瞭解等語，是尚無法
    證明被告所辯屬實以及交屋切結書之真正。而被告復當庭自
    陳：交屋切結書之乙方係楊文宗，但楊文宗已經死亡，當時
    與伊簽訂切結書之人實為楊文宗之姊夫陳江龍，但陳江龍亦
    已死亡，至於楊連發則是當初25號1 樓的起造名義人等語在
    卷（本院卷一第161 頁背面），是亦無從傳喚楊文宗、陳江
    龍到庭證述以查被告所稱是否屬實。次查，被告雖另提出本
    院卷二第7 頁之另份交屋切結書為據主張交屋切結書為真正
    云云，然觀之該切結書上記載立切結書人甲方為「太子汽車
    股份有限公司、許勝發」，乙方為「楊文宗」，惟頁末簽名
    處之立切結書人甲方部分卻為空白，並無何簽名蓋章之內容
    ，自難認該份交屋切結書為真正或係業經甲方同意後而簽立
    者。此外，被告就該交屋切結書之真正及是否經全體共有人
    同意而簽立乙節，復未提出其他積極證據以實其說，自難採
    認。
  又按各區分所有權人按其共有之應有部分比例，對建築物之
    共用部分及其基地有使用收益之權。但另有約定者從其約定
    。公寓大廈管理條例第9 條第1 項定有明文。被告雖抗辯依
    交屋切結書可認已成立分管契約，屬另有約定者云云，然被
    告並未盡舉證責任，業如上述，是其所辯，尚非有理，本件
    系爭土地之使用即應依同項前段之規定，由各區分所有權人
    按其共有之應有部分比例，對建築物之共用部分及其基地為
    使用收益，被告所辯，難認有理。
  2.原告可否依所有權請求被告返還系爭土地？
    經查，原告主張依據民生首富公寓大廈規約第2 條第2 、3
    點規定：「2.本大廈法定空地、樓頂平台為共用部分，應供
    全體區分所有權人及住戶共同使用，非經規約或區分所有權
    人會議之決議，不得約定為約定專用部分。3.本大廈周圍上
    下及外牆面為共用部分，由全體區分所有權人維護其外觀使
    用，非經本大廈區分所有權人會議之決議，不得懸掛或設置
    廣告物。」及第18條第1 點第(3)款規定：「違反管理條例第
    9 條第2 項之規定，對共用部分之使用未依設置目的及通常
    使用方法為之者，應予制止，並得按其性質請求各該主管機
    關或訴請法院為必要之處置。如有損害並得請求損害賠償。
    」而得為全體區分所有權人起訴請求被告拆屋還地予全體共
    有人，此有民生首富公寓大廈規約在卷可憑（本院卷二第12
    9 頁以下），且為公寓大廈管理條例第9 條第4 項所明定，
    依同條例第38條規定，自有當事人能力，而得為本件確定私
    權之請求（最高法院50年台上字第2719號判例意旨參照）。
    其次，被告於78年起占用系爭土地自行出資搭建鐵皮屋（未
    經保存登記屋鐵皮屋），占有情形如附圖A 所示面積44平方
    公尺、B 所示面積53平方公尺、C 所示面積15平方公尺，系
    爭土地均由被告使用中等事實，為兩造所不爭執，並有土地
    登記謄本在卷，且經本院至現場勘驗，囑託臺北縣板橋地政
    事務所測量人員施測確認屬實，製有勘驗筆錄及臺北縣板橋
    地政事務所土地複丈成果圖在卷可稽（本院卷一第96-101頁
    ），堪信為真正。按所有人對於無權占有或侵奪其所有物者
    ，得請求返還之；對於妨害其所有權者，得請求除去之，民
    法第767 條前段、中段分別定有明文。次按房屋之拆除為一
    種事實上之處分，未經辦理所有權第一次登記之不動產，法
    律上雖未能取得所有權，但仍取得事實上之處分權，自有拆
    除之權能（最高法院91年度台上字第583 號、92年度台上字
    第1604號判決意旨參照）。是本件原告主張被告無權占有如
    附圖A 、B 、C 所示面積共112 平方公尺之系爭土地之情，
    既為被告所不爭執，而被告復無正當占用權源，業如前述，
    則原告基於民法第767 條、公寓大廈管理條例第36條第13款
    規定，請求被告應將系爭土地上如附圖A 、B 、C 所示面積
    共112 平方公尺之地上物拆除，將該土地返還予全體共有人
    ，即屬有據，應予准許。
(二)、原告請求被告給付相當於不當得利之租金，有無理由？若有
    理由，以年息百分之10計算是否合理？
  1.按無法律上之原因而受利益，致他人受損害者，應返還其利
    益。雖有法律上之原因，而其後已不存在者，亦同，民法第
    179 條定有明文。又依不當得利之法則請求返還不當得利，
    以無法律上之原因而受利益，致他人受有損害為其要件，故
    其得請求返還之範圍，應以對方所受之利益為度，非以請求
    人所受損害若干為準，無權占有他人土地，可能獲得相當於
    租金之利益為社會通常之觀念，是原告主張被告占有系爭土
    地所得之利益，僅相當於法定最高限額租金之數額，尚屬可
    採（最高法院61年台上字第1695號判例參照）。查本件被告
    無權占有系爭土地面積為如附圖所示編號A 部分面積44平方
    公尺、B 部分面積53平方公尺、C 部分面積15平方公尺，合
    計共112 平方公尺，依社會通常之觀念，可獲得免於支付租
    金之利益，致全體區分所有權人受有損害，而原告依據公寓
    大廈管理條例第9 條第4 項及民法第179 條規定，請求被告
    給付自97年8 月18日起訴時回溯5 年給付相當於租金之利益
    ，自屬有據。
  2.按城市地方房屋之租金，以不超過土地及其建築物申報總價
    年息10％為限，土地法第97條第1 項定有明文。而依土地法
    施行法第25條規定，土地法第97條規定之土地價額係指「法
    定地價」而言。又依土地法第148 條規定，土地所有權人依
    土地法所「申報之地價」為法定地價，另依土地法第105 條
    規定，同法第97條之規定，於租用基地建築房屋準用之。是
    城市地方建築基地之租金亦應以土地申報地價年息10％為上
    限。查本件被告占有使用之系爭土地合計112 平方公尺，其
    92年之申報地價為每平方公尺20,362元、93至96年之申報地
    價為21,650元、97年之申報地價為30,090元，有地價第二類
    謄本在卷可稽（本院卷二第24頁）。另本院審酌系爭土地雖
    位於板橋市市區，距離捷運新埔站一號出口步行約3 分鐘可
    達，但並非逕臨道路或商店，而係包圍在各棟建築之中，利
    益非高，且被告搭建系爭鐵皮屋係供自用，非商業營利，其
    內堆置雜物，面積不大等情，經本院勘驗明確，有勘驗筆錄
    、現場照片可憑（本院卷一第96頁以下、第111 頁以下、簡
    易庭卷第5 頁以下），且為兩造所不爭執，並參酌現今社會
    經濟狀況等情，則應以被告占有使用之土地總地價年息百分
    之2 計算年租金為適當。
  3.從而，原告得請求被告給付相當於租金之損害，應為自97年
    8 月18日起訴時往前回溯5 年，亦即自92年8 月18日起至97
    年8 月17日止之金額，依占有面積計算之不當得利應共為25
    0,265 元（元以下四捨五入），在此範圍，為有理由，應予
    准許。逾此範圍，則為無理由，應予駁回。
    【計算式：
    92年8 月18 日至93年8 月17日：
    （20,362×112 ×2 ％×4.45/12 ）＋（21,650×112 ×2
    ％×7.55/12）＝47,426。
    93年8月18日至94年8月17日：
    21,650×112 ×2％×1＝48,496。
    94年8月18日至95年8月17日：
    21,650×112 ×2％×1＝48,496。
    95年8月18日至96年8月17日：
    21,650×112 ×2％×1＝48,496。
    96年8月18日至97年8月17日：
    （21,650×112 ×2 ％×4.45/12 ）＋（30,090×112 ×2
    ％×7.55/12）＝60,391。
    合計為253,305 元，而被告亦為區分所有權人之一，其就共
    有之應有部分比例，對土地之共用部分亦有使用收益之權，
    是上開給付不當得利部分，尚應扣除被告應有部分之比例，
    查被告應有部分比例為120/10000 ，有土地登記第二類謄本
    在卷可稽（簡易庭卷第8 頁），則被告應給付予原告之相當
    於租金之不當得利總金額應為250,265 元。【253,305-(253
    ,305 ×120/10000=3,040)＝250,265 】】
六、綜上所述，本件原告依據民法第767 條及第179 條、公寓大
    廈管理條例第9 、36條，求為判決：(一)被告應將坐落臺北縣
    板橋市○○段12地號上如附圖所示編號A 部分面積44平方公
    尺、B 部分面積53平方公尺、C 部分面積15平方公尺土地上
    之建物拆除，將該部分土地返還全體共有人；(二)被告應給付
    原告250,265 元及自97年8 月23日起至清償日止，按週年利
    率百分之5 計算之利息，為有理由，應予准許。逾上開範圍
    之請求，為無理由，應予駁回。
七、本件事證已臻明確，兩造其餘主張及攻擊防禦方法與證據，
    經本院斟酌後，與本件判決結果已不生影響，故不一一論列
    ，附此敘明。
八、結論：原告之訴為一部有理由，一部無理由，依民事訴訟法
    第79條，判決如主文。
中    華    民    國    99    年    3     月    17    日
                  民事第三庭  審判長法  官  朱耀平
                                    法  官  何君豪
                                    法  官  吳金芳
以上正本係照原本作成。
如對本判決上訴，須於判決送達後20日內向本院提出上訴狀。
中    華    民    國    99    年    3     月    17    日
                                    書記官  陳昭綾
附圖（一頁）

司法院資訊處製作；財團法人民間司法改革基金會備份。
